【裁判字號】    98,建,123
【裁判日期】    990527
【裁判案由】    給付工程款等
【裁判全文】
臺灣臺北地方法院民事判決               98年度建字第123號
原      告  孫正平
被      告  恒偉工程股份有限公司
法定代理人  李俊雄
訴訟代理人  郭登富律師
複代理人    王耀安律師
上列當事人間請求給付工程款等事件，本院於中華民國99年5月
13日言詞辯論終結，判決如下：
    主      文
原告之訴及假執行之聲請均駁回。
訴訟費用由原告負擔。
    事實及理由
壹、程序方面
    按原告於判決確定前，得撤回訴之全部或一部；但被告已為
    本案之言詞辯論者，應得其同意；訴之撤回，被告於期日到
    場，未為同意與否之表示者，自該期日起，十日內未提出異
    議者，視為同意撤回，民事訴訟法第262條第1項、第4項定
    有明文。次按訴狀送達後，原告不得將原訴變更或追加他訴
    ，但擴張或減縮應受判決事項之聲明者，不在此限，民事訴
    訟法第255條第1項第3款亦有明文。查原告起訴時原以恒偉
    工程股份有限公司及李明娟為被告，嗣於民國98年5月26日
    當庭撤回對李明娟之起訴，被告亦未於10日內表示異議，視
    為同意撤回。另原告起訴時訴之聲明為：「一、被告應給付
    原告新臺幣（下同）4,612,200元。二、被告應加計10％之
    違約賠償計461,220元。三、自起訴狀繕本送達翌日起至清
    償日止，按年息5％計算之利息。」，嗣於98年11月11日變
    更訴之聲明為：「一、被告應給付原告4,612,200元，及自
    起訴狀繕本送達之翌日起至清償日止，按年息5％計算之利
    息。二、願供擔保請准宣告假執行。」（本院卷第134頁）
    ，原告所為訴之變更，核屬減縮判決事項之聲明，揆諸前揭
    規定，核無不合。
貳、實體方面
一、原告主張：兩造間長期存在僱傭關係，原告不定期為被告設
    計工程圖說，被告董事即訴外人李明娟授權被告前工程部副
    總即訴外人楊紹龍於97年2月間口頭委託原告自97年12月10
    日起至98年2月8日止，依兩造間交易慣例為被告設計、規劃
    美河市空調工程（mds外機3∮220v案）、京站案設計問題檢
    討及美河市空調工程（R22變更410A案）計價說明書（下合
    稱系爭設計案），嗣原告完成系爭設計案後，於98年2月8日
    向楊紹龍請款，始知悉其已離職，經原告向被告董事即訴外
    人李宗錦及李明娟請款，惟被告卻藉詞楊紹龍曠職及系爭設
    計案恐遭其帶離云云，拒絕承認楊紹龍代其委任原告處理系
    爭設計案，而李宗錦曾向原告表示若楊紹龍離職並將系爭設
    計案帶離，如原告願代為執行後續業務，被告同意繼續支付
    所欠費用與規劃工資等語，惟屢向被告催討，未獲置理，爰
    依僱傭關係請求被告給付系爭設計案費用。並聲明：被告應
    給付原告4,612,200元，及自起訴狀繕本送達之翌日起至清
    償日止，按年息5％計算之利息。
二、被告則以：被告於97年間曾以200萬元代價委託原告承攬設
    計規劃案，交由楊紹龍副總經理執行，並分別於97年8月15
    日、97年9月15日及97年11月10日給付675,400元、55,000元
    及1,454,400元，總計2,185,300元之委託費用及簡報製作費
    用予原告。惟被告從未授權楊紹龍委託原告規劃系爭設計案
    ，亦無任何議價或報價程序，雙方就系爭設計案並無任何委
    任關係之存在，原告明知上情，且原告在楊紹龍離職之後，
    與其對外兜售系爭設計案之圖說，則原告執楊紹龍片面製作
    之自白書請求被告給付系爭設計案之費用，為無理由。再者
    ，原告並未因為被告繪圖而於被告投保勞保或健保，而被告
    過去給付予原告之報酬，屬執行業務所得之承攬報酬，而非
    僱傭報酬，亦非薪資所得，且原告與被告並不具人格從屬性
    ，並非上下服從之指揮監督關係，又原告亦自承無法專任於
    被告，足證兩造間並不存在僱傭關係等語，資為抗辯。並聲
    明：原告之訴駁回。
三、兩造不爭執事項
  (一)被告自97年間陸續委託原告承攬設計規劃案，並依各案件內
    容付清價款，此有轉讓傳票及支出證明單在卷可參（見本院
    卷第57頁至第65頁）。
  (二)楊紹龍曾任被告公司之工程部副總經理。
四、得心證之理由
    本件原告主張兩造間存在長期僱傭關係，原告不定期為被告
    設計工程圖說，依兩造間交易慣例為被告設計、規劃系爭設
    計案，惟原告迄今尚有4,612,200元之僱傭報酬未為給付，
    則為被告所否認，並以前詞置辯，是本件所應審究者為：兩
    造間是否存有僱傭關係？茲論述如下：
  (一)按僱傭契約依民法第482條之規定，係以約定受僱人於一定
    或不定之期限內，為僱用人服勞務，僱用人給與報酬為其成
    立要件。就此項成立要件言之，僱傭契約在受僱人一方，僅
    止於約定為僱用人供給一定之勞務，即除供給一定勞務之外
    ，並無其他目的，在僱用人一方，亦僅約定對於受僱人一定
    勞務之供給而與以報酬，縱使受僱人供給之勞務不生預期之
    結果，仍應負給與報酬之義務，此為其所有之特徵，最高法
    院45年台上字第1619號判例意旨可資參照。次按勞工：謂受
    雇主僱用從事工作獲致工資者；工資：謂勞工因工作而獲得
    之報酬；包括工資、薪金及按計時、計日、計月、計件以現
    金或實物等方式給付之獎金、津貼及其他任何名義之經常性
    給與均屬之，勞動基準法第2條第1款、第3款亦有明文。又
    一般學理上亦認勞動契約當事人之勞工，具有下列特徵：(
    一) 人格從屬性，即受雇人在雇主企業組織內，服從雇主權
    威，並有接受懲戒或制裁之義務。(二)親自履行，不得使用
    代理人。(三)經濟上從屬性，即受雇人並不是為自己之營業
    勞動而是從屬於他人，為該他人之目的而勞動。(四)納入雇
    方生產組織體系，並與同僚間居於分工合作狀態；勞動契約
    之特徵，即在此從屬性。是勞工應指受雇主僱用從事工作，
    獲致如薪金、計時或計件之經常性給與（包括現金或實物）
    之工資，而勞工與雇主間需具備從屬性者而言，若非具有固
    定性質之經常給與，尚不得謂屬雇主給付予勞工之工資，最
    高法院81年台上字第347號、78年度台上字第898號判決要旨
    可資參照。復按當事人主張有利於己之事實者，就其事實有
    舉證之責任，民事訴訟法第277條亦有明文。又民事訴訟如
    係由原告主張權利者，應先由原告負舉證之責，若原告先不
    能舉證，以證實自己主張之事實為真實，則被告就其抗辯事
    實即令不能舉證，或其所舉證據尚有疵累，亦應駁回原告之
    請求，最高法院17年上字第917號判例意旨亦可參照。
  (二)經查，被告於97年間曾以200萬元代價委託原告承攬設計規
    劃案，交由楊紹龍副總經理執行，並分別於97年8月15日、9
    7年9月15日及97年11月10日分別給付675,400元、55,500元
    及1,454,400元，總計給付200萬元之委託費用及185,300元
    之簡報製作費用予原告，被告迄至97年11月10日止已依各案
    件內容付清價款，既為原告所不否認，並有轉帳傳票、支出
    證明單、工程計價單及美河方案目前進度分析報告等件在卷
    可稽（本院卷(一)第57頁至第77頁），應堪信為真實，足見被
    告最後一次給付工程設計圖費用係於97年11月10日，惟本件
    原告主張自上開期日後，兩造間尚存有僱傭關係並得請求原
    告給付4,612,200元之僱傭報酬云云，既為被告所否認，揆
    諸前揭說明，自應由原告就此有利於己之事實負舉證責任。
  (三)再按年滿十五歲以上，六十歲以下之左列勞工，應以其雇主
    或所屬團體或所屬機構為投保單位，全部參加勞工保險為被
    保險人：一、受僱於僱用勞工五人以上之公、民營工廠、礦
    場、鹽場、農場、牧場、林場、茶場之產業勞工及交通、公
    用事業之員工。二、受僱於僱用五人以上公司、行號之員工
    。三、受僱於僱用五人以上之新聞、文化、公益及合作事業
    之員工。」勞工保險條例第6條第1項第1款至第3款定有明文
    ，本件原告既不否認其未於被告投保勞保或健保（本院卷第
    135頁反面），則其是否為被告之受僱人，即非無疑。又被
    告之前工程部副總即證人楊紹龍於98年12月11日到庭證稱：
    「（原告是否為被告公司的員工？）當時被告公司希望原告
    來上班，但是原告說他當時有其他的工作，所以只有兼職幫
    忙，我們把我們相關的基礎技術資料提供給原告，原告做好
    設計之後，再交給被告公司……。」、「（原告在設計的當
    時，是否有一個設計團隊？）如果原告忙得過來的話，會自
    己做，如果忙不過來，會有自己的工作團隊來幫忙做，他們
    會在工作的預定時間內完成，我們會給原告一個方向……。
    」（本院卷(一)第146頁至第147頁）」，亦可知原告尚有其他
    工作，僅係為被告幫忙設計圖說，且原告擁有自己之工作團
    隊，僅需於預定時間內完成工作即可，被告對原告提供設計
    圖說並無絕對指示權，原告得本於其專業為判斷為被告設計
    符合需求之圖說，又原告並無使用被告所有之辦公室等一切
    設備、場所，亦無須配合被告之組織運作，則揆諸前開說明
    ，原告與被告間並不具有人格上及經濟上之從屬性。參以，
    原告亦自承「我設計的內容，都是實做實算，按件計酬，所
    以要等到設計完成後，才知道多少錢，還要經過業主同意確
    認後，被告才會付款。」等語（本院卷(一)第135頁），可知
    原告並非單純提供勞務，而係於工作完成之後始有請求報酬
    之權利，此與僱傭關係之成立要件即有不同，而被告匯款給
    付予原告之報酬，係記載「工程圖設計費」，此有臺灣銀行
    97年11月10日及97年8月15日匯款回條聯在卷可稽（本院卷
    第95頁），被告給予原告之97年度臺北市國稅局文山稽徵所
    各類所得扣繳暨免扣繳憑單，亦係記載「9A□執行業務」，
    而非「50□薪資」（本院卷(一)第96頁），足徵原告所取得之
    報酬並非經常性之給與，而係按件計酬，於原告完成工作後
    始得請求，尚非屬「工資」性質。是以，原告無法舉證證明
    其與被告間存在僱傭契約或勞動契約之證明，其主張兩造間
    存在僱傭關係，而被告有給付報酬之義務，洵屬無據，應非
    可採。
五、綜上所述，原告未能舉證證明兩造間有僱傭關係存在，原告
    即不得依僱傭關係請求被告給付僱傭報酬。從而，原告依僱
    傭法律關係，請求被告應給付原告4,612,200元，及自起訴
    狀繕本送達之翌日起至清償日止，按年息5％計算之利息，
    為無理由，應予駁回。原告之訴既經駁回，其假執行之聲請
    即失所依據，應併予駁回。
六、本件事證已臻明確，兩造其餘攻擊防禦方法核與判決結果不
    生影響，爰不另一一論述，併此敘明。
七、據上論結，本件原告之訴為無理由，依民事訴訟法第78條，
    判決如主文。
中    華    民    國    99    年     5    月    27    日
                  民事第四庭    審判長法  官  周祖民
                                      法  官  鄧德倩
                                      法  官  林怡伸
以上正本係照原本作成
如對本判決上訴，須於判決送達後20日內向本院提出上訴狀
中    華    民    國    99    年     5    月    27    日
                                      書記官  施若娟

司法院資訊處製作；財團法人民間司法改革基金會備份。
